臺灣橋頭地方法院民事判決　　　　　　 104年度訴字第1669號
原　　　告　顏瑞宏　
訴訟代理人　張名賢律師
　　　　　　劉怡孜律師
　　　　　　楊雅雯律師
上一人
複代理人　　趙敏君律師
被　　　告　顏王秋桂
　　　　　　顏進生　
共　　　同
訴訟代理人　蔡祥銘律師
　　　　　　蔡晉祐律師
上列當事人間請求塗銷所有權移轉登記事件，本院於民國105年1
0月3日言詞辯論終結，判決如下：
    主      文
原告之訴駁回。
訴訟費用由原告負擔。
    事實及理由
一、原告主張：
  ㈠訴外人顏進輝於民國103年4月25日死亡，無配偶或直系血親
    卑、尊親屬，其法定繼承人依民法第1138條規定為訴外人顏
    山益、顏貴枝、被告庚○○及原告辛○○。緣原告父親顏文
    良逝世後，曾以遺囑方式將遺產分配與繼承人，惟該分配遺
    產方式侵害其他繼承人之特留分，其他繼承人遂提起訴訟，
    經臺灣高雄少年及家事法院101年度家訴字第311號確定判決
    在案。嗣原告將顏文良遺產依前開判決，於103年3月19日分
    別移轉予顏進輝及被告庚○○，自此，高雄市○○區○○段
    0000地號（權利範圍：10000分之999）、1532地號（權利範
    圍：10000分之999）、1533地號（權利範圍：20000分之999
    ）土地為顏進輝所有。顏進輝於103年3月19日取得該等土地
    後，嗣遭人以買賣為原因將該等土地及原名下所有同段1578
    地號土地（權利範圍：2分之1，上開土地合稱系爭土地）移
    轉登記予被告己○○○。
  ㈡然顏進輝先天患有智能障礙，早於93年間即因罹有智能及中
    度肢體障礙等多重障礙，經判斷心理年齡僅介於9至12歲，
    而領有中華民國身心障礙手冊，此種障礙係一持續且無法痊
    癒之狀態，在就醫過程中，對自己年齡回答前後不一，不知
    為民國幾年，且於臺灣高雄少年及家事法院101年度家訴字
    第311號案件審理中，顏進輝經法院傳喚到庭時對當時時間
    為上午或下午，其兄弟姊妹人數、到法院要辦理何事等問題
    ，回答明顯有誤或未能正確理解問題，顯然欠缺理解事理能
    力，根本無法為有效之法律行為，是顏進輝就系爭土地之所
    有權移轉之意思表示無效，且顏進輝於103年4月25日死亡，
    系爭土地於同日以買賣為原因移轉登記予被告己○○○不可
    能係顏進輝委託被告己○○○所為，被告所舉土地登記申請
    書、公契上顏進輝之印文亦無法證明有委託情事，縱使顏進
    輝前有委託被告己○○○，委任關係依民法第550條前段之
    規定，亦已消滅，被告己○○○所為係自己代理之行為，依
    民法第106條之規定而無效。被告己○○○取得系爭土地無
    法律上之原因，原告自得依民法第179條規定，請求被告己○○○塗銷系爭土地所有權登記。又依民法第113條規定，
    被告己○○○明知顏進輝欠缺理解事理能力，仍將系爭土地
    移轉至自身名下，於移轉土地所有權行為當時明知其法律行
    為無效，自應負回復原狀或損害賠償責任。又被告己○○○
    於顏進輝死亡（即繼承開始）時，將顏進輝之遺產即系爭土
    地移轉予己，已侵害原告之繼承權、所有權，原告自得本於
    繼承人之身分，依民法第1146條第1項規定，請求被告己○○○塗銷系爭土地所有權登記，亦得以所有權人之身分依民
    法第767條規定請求被告己○○○返還所有物。
  ㈢顏進輝另有高雄市○○區○○段0000○號建物（門牌號碼：
    高雄市○○區○○○路000號，下稱系爭建物），惟系爭建
    物亦遭人於101年3月22日以買賣為原因移轉登記於被告庚○○，被告庚○○於103年11月7日再以夫妻贈與為原因，移轉
    登記予被告己○○○。
  ㈣顏進輝顯然欠缺理解事理能力，心智年齡僅有9至12歲，按
    我國民法立法意旨，應認仍屬限制行為能力人，或類推適用
    民法第15條受監護宣告、第15條之1受輔助宣告之規定，認
    其屬無行為能力或限制行為能力人，自無法於101年3月22日
    為買賣之意思表示，又庚○○因腦中風，日常生活需旁人照
    顧，於臺灣高雄少年及家事法院101年度家訴字311號案件審
    理中，經法官當庭詢問居住何縣市、坐車來何處、要不要告
    被告、土地為何人所有等，均有無法明確表達或答非所問之
    情形，顯見亦已欠缺理解事理之能力，自無法與顏進輝訂立
    買賣契約又或者再於103年間為贈與之意思表示，被告庚○○因該無效買賣契約取得系爭建物所有權，係屬無法律上原
    因，顏進輝對被告庚○○自有民法第179條規定之不當得利
    請求權。另顏進輝與被告庚○○皆為無理解事理能力之人，
    自無法為買賣之意思表或贈與之意思表示，被告己○○○取
    得系爭建物並無法律上之原因，洵屬不當得利，原告自得依
    民法第183條規定，請求被告己○○○將由被告庚○○無償
    讓與之系爭建物所有權登記塗銷，返還予全體繼承人。
  ㈤顏進輝已於103 年4 月25日死亡，並無配偶或直系血親卑親
    屬，亦無直系血親尊親屬，為此，原告爰依繼承法律關係、
    民法第113條、第179條、第767條第1項、第1146條第1項規
    定，請求擇一有理由為判決等語。並聲明：㈠被告己○○○
    就系爭土地於103年4月25日以買賣為原因所為之所有權移轉
    登記應予塗銷；㈡被告己○○○就系爭建物於103年10月23
    日以夫妻贈與為原因所為之所有權移轉登記應予塗銷；㈢被
    告庚○○就系爭建物於101年3月22日以買賣為原因所為之所
    有權移轉登記應予塗銷。
二、被告均以：
  ㈠顏進輝固於93年間即因罹有智能及中度肢體障礙等多重障礙
    而領有中華民國身心障礙手冊，惟事後未受監護宣告或輔助
    宣告，且其意識狀態時好時壞，不能以顏進輝於臺灣高雄少
    年及家事法院101年度家訴字第311號審理中之表現即認定顏
    進輝顯然欠缺理解事理能力，而為一無行為能力之人。
  ㈡被告庚○○雖因腦中風致行走及語言能力受損，然依同院10
    1年度家訴字第311號裁定內容可知，被告庚○○曾於上開案
    件審理中經行政院衛生署彰化醫院門診評估後，認為其理解
    能力尚可，故被告庚○○並非為一欠缺理解事理能力之無行
    為能力人。
  ㈢顏進輝與被告己○○○就系爭土地所有權移轉登記之原因雖
    為買賣，然二人間之真意為贈與。蓋顏進輝於中風後即由被
    告己○○○照顧，期間顏進輝所有生活開銷均由被告己○○○負擔。顏進輝為感念被告己○○○，遂將其名下不動產全
    數贈與被告己○○○，顏進輝於102年4月23日亦曾訂立公證
    遺囑將其所有路竹區後鄉段519-3號土地及門牌號碼高雄市
    ○○區○○路000號房屋遺贈與被告己○○○。因被告己○○○於辦理移轉登記前曾告知代書即證人丙○○上開原因，
    丙○○認為系爭土地之移轉既係顏進輝感念被告己○○○照
    顧之恩，似非單純無償贈與，故於系爭土地登記申請書上勾
    選登記原因為買賣，惟此並不影響系爭土地移轉行為之效力
    ，顏進輝死亡亦不影響生前委託被告己○○○辦理系爭土地
    所有權移轉登記之效力。
  ㈣顏進輝與被告庚○○就系爭建物所有權移轉登記之原因雖為
    買賣，然二人間之真意亦為贈與，其贈與原因同前所述，惟
    當時顏進輝係贈與被告己○○○枝配偶即被告庚○○。被告
    庚○○先於101 年2 月6 日親自前往高雄市苓雅區戶政事務
    所申請印鑑證明後，二人再於101 年3 月間一同前往代書丙○○所開設之事務所，由其助理即證人甲○○協同辦理移轉
    登記。渠等於辦理移轉登記當時，丙○○及甲○○亦均當場
    確認二人意識清楚，且顏進輝確有移轉登記系爭建物與被告
    庚○○之意思無誤，並簽名於所有權買賣移轉契約書上，故
    顏進輝與被告庚○○間就系爭建物所有權移轉登記所為之法
    律行為確實有效。
  ㈤嗣被告庚○○於101 年11月間再以夫妻贈與為原因將系爭建
    物移轉登記予被告己○○○。庚○○先於103 年7 月25日親
    自前往彰化縣社頭鄉戶政事務所申請印鑑證明後，二人再於
    103年11月間一同前往代書即訴外人周玉珠所開設之事務所
    ，先由代書確認被告庚○○意識清楚，且庚○○確有移轉登
    記系爭建物予被告己○○○之意思無誤後，始由其助理即訴
    外人吳敏益協同完成移轉登記之相關文件，並將申請書以郵
    寄方式寄送高雄市新興地政事務所完成移轉登記。故被告庚○○於辦理系爭建物移轉時，確有理解事理能力，其所為之
    法律行為亦為有效，是原告請求為無理由等語置辯。並聲明
    ：原告之訴駁回。
三、兩造不爭執事項：
  ㈠顏進輝已於103 年4 月25日死亡，並無配偶或直系血親卑親
    屬、尊親屬，其法定繼承人依民法第1138條規定為顏山益、
    被告庚○○、顏貴枝及原告辛○○。
  ㈡顏文良逝世後，曾以遺囑方式將遺產分配與繼承人，惟該分
    配遺產方式侵害其他繼承人之特留分，其他繼承人遂提起訴
    訟，經臺灣高雄少年及家事法院101年度家訴字第311號確定
    判決在案。
  ㈢原告依前開判決之內容於103年3月19日分別移轉財產予顏進
    輝及被告庚○○。
  ㈣系爭土地（高雄市○○區○○段0000地號，權利範圍：1000
    0分之999、1532地號，權利範圍：10000分之999、1533地號
    ，權利範圍：20000分之999及顏進輝原名下所有同段1578地
    號土地，權利範圍：2分之1）於103年4月25日以買賣為原因
    移轉登記予被告己○○○。
  ㈤顏進輝另有高雄市○○區○○段0000○號之系爭建物，於10
    1年3月22日以買賣為原因移轉登記於被告庚○○，被告庚○○於103年11月7日再以夫妻贈與為原因，移轉登記予被告己○○○。
四、本件爭點：
  ㈠顏進輝移轉系爭土地之所有權予被告己○○○時，對事務之
    理解能力有無欠缺？系爭土地之所有權移轉登記是否有效？
    原告得否請求被告己○○○塗銷系爭土地之所有權移轉登記
    ？
  ㈡顏進輝移轉系爭建物之所有權予被告庚○○時，對事務之理
    解能力有無欠缺？系爭建物之所有權移轉登記是否有效？原
    告得否請求被告庚○○塗銷系爭建物之所有權移轉登記，返
    還全體繼承人？
  ㈢庚○○移轉系爭建物之所有權予被告己○○○時，對事務之
    理解能力有無欠缺？系爭建物之所有權移轉登記是否有效？
    原告得否請求被告己○○○塗銷系爭建物之所有權移轉登記
    ？
五、經查：
  ㈠按無行為能力人之意思表示，無效；雖非無行為能力人，而
    其意思表示，係在無意識或精神錯亂中所為者，亦同，民法
    第75條固有明文。惟所謂無意識，係指全然無識別、判斷之
    能力；精神錯亂，則指精神作用發生障礙，已達喪失自由決
    定意思之程度而言。此外，受監護宣告之人，無行為能力；
    對於因精神障礙或其他心智缺陷，致其為意思表示或受意思
    表示，或辨識其意思表示效果之能力，顯有不足者，法院得
    因本人、配偶、四親等內之親屬、最近一年有同居事實之其
    他親屬、檢察官、主管機關或社會福利機構之聲請，為輔助
    之宣告，民法第15條、第15條之1定有明文；民法第15條之2
    並規定受輔助宣告之人應經輔助人同意之行為。準此，未受
    監護或輔助宣告之成年人於行為時，其意思表示效力係依具
    體行為時之情況判斷，如未有無意識或精神錯亂之情形，要
    難謂其意思表示無效。
  ㈡查顏進輝與被告庚○○分別係49年間、45年間出生之成年人
    ，有原告陳報之繼承系統表1紙可憑（見本院卷一第5頁），
    顏進輝患有輕度智障，固有高雄市苓雅區身心障礙者鑑定表
    1份可憑（見本院卷二第142至145頁），及其等固曾於臺灣
    高雄少年及家事法院101年度家訴字第311號給付特留分事件
    ，經該院選定己○○○為其等之特別代理人，有該院裁定1
    份可憑（見本院卷一第18至20頁），惟揆諸前揭法條意旨之
    說明，原告以此主張顏進輝屬於限制行為能力人或有類推適
    用民法第15條之2之情形云云（見本院卷二第34、卷三第7、
    29、33頁），委無可採。是以，關於顏進輝與被告庚○○所
    為法律行為之效力，仍應依為法律行為當時之具體事實加以
    判斷。
  ㈢次查顏進輝於102年4月23日即在臺灣彰化地方法院所屬民間
    公證人丁○○事務所，書立遺囑表示要將高雄市○○區○鄉
    段00000地號土地（即高雄市○○區○○段0000地號土地重
    測前之地號）遺贈予被告己○○○等語，有公證書、丁○○
    陳報狀暨錄影光碟及原告檢視光碟後製作之譯文各1份可憑
    （見本院卷一第225至230、卷二第213至232、300至301頁）
    ；且本院調取並勘驗臺灣高雄少年及家事法院101年度家訴
    字第311號卷第51頁所附光碟，勘驗結果如附表一、二所示
    ，顏進輝與被告庚○○均神情正常，眼神看向鏡頭，回答詢
    問者之問題，有本院勘驗筆錄1份可憑（見本院卷二第120至
    12 1頁）；又據證人丙○○結稱：伊從事地政士工作30幾年
    ，伊曾協助己○○○、顏進輝辦理本件土地移轉登記申請，
    過程係己○○○來伊事務所說要辦理路竹土地案件過戶，她
    先把文件送到伊事務所，於103年3月20日相約到路竹地政事
    務所，由己○○○、顏進輝於文件上簽名，那時伊為了慎重
    起見，就在路竹地政事務所拍攝顏進輝正在簽名之情形，伊
    有跟顏進輝講說這是產權登記，必須要在契約書確認有無意
    願要辦理，而且顏進輝本人有在契約裡簽名，顏進輝說因為
    己○○○都在照顧他，為了要報答己○○○，所以要將土地
    過戶登記予己○○○，伊確認他本人有這意願要辦理並簽完
    名後，就由己○○○去送件，顏進輝的意識能力是清楚的，
    伊不知道顏進輝有智能障礙，之所以照相是為了安全起見，
    如果本人連簽名都不會，伊就不會受理，當天沒有辦理移轉
    登記，因高雄市○○區○○段0000地號土地曾經過重測，需
    顏進輝本人到地政事務所辦理補發權狀，補發權狀之切結書
    係顏進輝自己到地政事務所承辦人面前簽的，後來103年4月
    25日申請移轉登記係己○○○去送的等語（見本院卷二第80
    至86、170至173頁），復有路竹地政事務所104年11月25日
    高市地路○○○00000000000號函所附高雄市○○區○○段
    0000地號土地書狀換給登記資料1份及丙○○所攝上開照片1
    紙可憑（見本院卷二第102、133至137頁）；與證人甲○○
    結稱：伊係丙○○辦公室之助理，顏進輝及其大嫂、一個開
    車載他們之人前來委託系爭建物移轉登記，伊有核對顏進輝
    之身分證，顏進輝有使用雙手撐著的助行器，他說他住在彰
    化，己○○○都在照顧他，所以要把系爭建物過戶給她，以
    後她也要繼續養他，伊沒有與顏進輝講很多話，但伊問話時
    ，他都會回答，伊不覺得他有智能障礙，本院卷一第64頁上
    的申請書登記原因是勾選買賣，是伊勾選的，因顏進輝說其
    大嫂、大哥以後還要繼續養他、照顧他，伊覺得是有對價關
    係，有申報系爭建物贈與稅，依照國稅局證明書係免稅等語
    （見本院卷二第86至93頁），均證稱顏進輝清楚知悉申請系
    爭土地、建物移轉登記一事及其原因，尚難認有何無意識或
    精神錯亂之情形。
  ㈣再證人乙○○結稱：伊任職於路竹地政事務所，於103年4月
    25日受理系爭土地移轉登記之申請，以本院卷一第236頁來
    判斷是否本人或係由何人為代理人，本人或代理人到場所提
    資料都是一樣，沒有什麼差別，若有二人同時到場，應由一
    方為代理人，因為事後要領回權狀的話，應由該代理人來代
    領，只有義務人需要印鑑證明，權利人就不需要，所以不管
    本人有沒有到場，都需要印鑑證明，若沒有附印鑑證明的話
    ，義務人就要親自到場來核對身分，伊對是否曾有行動不便
    拿助行器之申請人來辦理移轉登記或證人丙○○均已無印象
    ，因為案件很多，伊只負責收件，如有代理人送件時，大部
    分資料都已備齊，伊會看代理人是否有地政士公會識別證明
    或請其提出身分證，然後把身分證字號鍵入電腦後，電腦就
    會顯示出他是專業代理人、屬於何公會，若非專業代理人時
    ，電腦就會要求勾選是代理人或申請人，如本院卷一第236
    頁申請書上第⑺欄位要寫委任關係，再由後面承辦人員會接
    續進行審查等語（見本院卷二第74至79頁），及證人戊○○
    結稱：伊在苓雅戶政事務所任職11年，本院卷一第248頁印
    鑑變更登記申請書申請人係顏進輝，從申請書來看係伊受理
    ，伊會詢問基本年籍資料並確認意識清楚，但伊現對於顏進
    輝已無印象，申請人不需要表明使用目的，只要受理時確認
    申請人意識清楚即可辦理，若申請人無法為意思表達的話，
    會建議他去家事法庭聲請監護宣告，申請人能說得出來，且
    意識清楚的知道是來要辦理印鑑證明變更的話，就都會受理
    等語（見本院卷二第93至97頁），均分別受理顏進輝辦理系
    爭土地移轉登記及印鑑變更登記之申請無訛，亦難認有何無
    意識或精神錯亂之情形。又庚○○亦曾於103年7月25日前往
    彰化縣社頭鄉戶政事務所申請辦理印鑑登記及印鑑證明乙情
    ，有該所104年9月2日彰社戶字第1040002090號函1份可憑（
    見本院卷二第24至27頁），亦難認其有何無意識或精神錯亂
    之情形。
  ㈤至於顏進輝固曾於101年6月12日，在員生醫院就診時，經醫
    師認為其對自己年齡回答前後不一、不知道當時民國幾年之
    情，有員生醫院101年12月4日病歷摘要表1紙可考（見本院
    卷二第296頁），及固曾於102年1月10日，在臺灣高雄少年
    及家事法院101年度家訴字第311號程序中，對法官詢問時，
    表示不知幾年次出生、無法回答正確居住縣市等情，有訊問
    筆錄1份可憑（見本院卷三第46頁），然該等需要記憶之問
    題均與本件是否具有處分財產之意思有別，且其所為法律行
    為是否有效，應依當時之具體事實加以判斷，而其當時未有
    何無意識或精神錯亂之情形，已如前述，自難以其此項就醫
    紀錄、庭訊回答憑作相反之認定，原告主張顏進輝欠缺辨別
    事理能力，所為法律行為無效云云（見本院卷二第294頁、
    卷三第5頁），難以憑採。
  ㈥又依民法第348條第1項規定，物之出賣人負交付其物於買受
    人，並使其取得該物所有權之義務，是申請該物所有權移轉
    登記行為，應屬出賣人專為履行債務之行為，依民法第106
    條但書規定，不在禁止自己代理之範疇內，又依民法第550
    條但書規定，委任關係因委任事務之性質，並不因當事人一
    方死亡而消滅，而土地登記之申請行為雖屬廣義法律行為之
    一種，惟受任辦理土地登記，較諸受任辦理登記之原因行為
    （如買賣、贈與等）有較強之繼續性，倘受任人係基於委任
    人生前之授權，代為辦理登記，則其登記既與現實之真實狀
    態相符合，復未違背委任人之本意，委任關係尚不因委任人
    於辦竣登記前死亡而告消滅，從而受任人代理委任人完成之
    登記行為即非無權代理（最高法院90年度台上字第1946號判
    決要旨參照）。顏進輝有與被告己○○○有效達成移轉系爭
    土地所有權之合意，既如前述，顏進輝負有完成系爭土地移
    轉登記之義務，則土地登記申請書、公契上顏進輝之印文（
    見本院卷二第163、166頁）應係被告己○○○受顏進輝委託
    所為，堪可採信，且揆諸上開法律見解，顏進輝雖於103年4
    月25日上午6時許死亡，此有其死亡證明書1紙可憑（見本院
    卷二第160頁），被告己○○○於當日所為辦理移轉登記仍
    非無權代理，原告否認顏進輝曾委託被告己○○○辦理所有
    權移轉登記及主張被告己○○○所為移轉登記違反代理規定
    而無效云云（見本院卷二第295頁、卷三第36頁），均難憑
    採。
  ㈦從而，原告主張顏進輝移轉系爭土地之所有權予被告己○○○、顏進輝移轉系爭建物之所有權予被告庚○○、被告庚○○移轉系爭建物之所有權予被告己○○○具有無效事由云云
    ，均無可採，顏進輝、被告己○○○、被告庚○○所為上開
    法律行為應認有效，堪以認定。
六、綜上，本件尚難認訴外人顏進輝移轉高雄市○○區○○段00
    00地號（權利範圍：10000分之999）、1532地號（權利範圍
    ：10000分之999）、1533地號（權利範圍：20000分之999）
    、1578地號（權利範圍：2分之1）土地（系爭土地）所有權
    予被告己○○○時，與顏進輝移轉高雄市○○區○○○路00
    0號房屋（系爭建物）之所有權予被告庚○○時，及被告庚○○移轉系爭建物之所有權予被告己○○○時，係在無意識
    或精神錯亂中所為之行為，則該等行為難認具有民法第75條
    無效之事由，亦無類推適用民法第15條、第15條之1之餘地
    ，且其等間移轉登記之行為亦難認有何無效事由，從而，原
    告依繼承法律關係、民法第113條、第179條、第767條第1項
    、第1146條第1項規定，所為如其訴之聲明之請求，均無理
    由，應予駁回。
七、本件事證已臻明確，其餘攻擊防禦方法及舉證，與判決結果
    無影響，爰不另一一論述；又兩造於言詞辯論終結前最後表
    示如本件全部由本院判決，不將本件移送臺灣高雄地方法院
    已無意見（見本院卷三第29頁），併此敘明。
八、據上論結，原告之訴為無理由，依民事訴訟法第78條，判決
    如主文。
中    華    民    國    105    年    10   月   17     日
                  民事第三庭  法  官  李俊霖
 
如不服本判決，應於判決送達後20日內向本院提出上訴狀並表明
上訴理由，如於本判決宣示後送達前提起上訴者，應判決送達後
10日內補提上訴理由書（須附繕本）。
中    華    民    國  105     年    10     月    17    日
                              書記官  黃國忠
附表一（第一個檔案全長27秒）：
┌────────────────────────────┐
│顏進輝：「我委託律師。」己○○○之子：「委託土？」顏進輝│
│點頭。顏進輝：「委託土地、律師，起訴。」己○○○：「起訴│
│。」顏進輝：「起訴。」己○○○之子：「你有委託律師起訴土│
│地的事？」顏進輝：「有啊。」顏進輝點頭。己○○○：「有無│
│起訴特留分、委託律師？」顏進輝點頭。                    │
└────────────────────────────┘
 
附表二（第二個檔案全長16秒）：                              
┌────────────────────────────┐
│己○○○：「你叫什麼名字？」庚○○：「庚○○。」己○○○│
│：「你有無委託律師起訴土地的特留分？」庚○○：「特留分，│
│有啦。」己○○○：「好。」                              │
└────────────────────────────┘